【裁判字號】    88,訴,1565
【裁判日期】    900430
【裁判案由】    偽造文書等
【裁判全文】
臺灣桃園地方法院刑事判決                        八十八年度訴字第一五六五號
    公  訴  人  臺灣桃園地方法院檢察署檢察官
    被      告  乙○○
    被      告  丙○○
    共      同
    指定辯護人  本院公設辯護人  丁○○
右列被告因偽造文書等案件，經檢察官提起公訴（八十八年度偵字第五一０三號），
本院判決如左：
        主  文
丙○○、乙○○均無罪。
        理  由
一、公訴意旨略以：被告丙○○知悉黃錦良之子己○○積欠被告乙○○新臺幣（下同
    ）四十八萬元，認有機可趁，竟夥同乙○○共同意圖為自己不法之所有，於八十
    五年十月間，在桃園縣龍潭鄉聯合新村由乙○○先向黃錦良追討其子己○○所積
    欠之債務，致黃錦良不堪其擾，再由丙○○出面佯稱：願代黃錦良處理其所有但
    登記於辛○○○名義所有之桃園縣龍潭鄉○○○段二五一之一六八號土地及登記
    於黃錦良名義所有之桃園縣龍潭鄉○○○段二九二建號（門牌號碼：桃園縣龍潭
    鄉九龍村八鄰聯合新村四十八號）之房屋後，所得之款項清償己○○積欠乙○○
    及銀行之債務，致黃錦良誤信為真而將上述房地所有權狀交與丙○○，丙○○於
    取得權狀後，非但未予處理債務，反於八十六年二月十日連續基於概括之犯意，
    偽造黃錦良、辛○○○署押於移轉協議書，聲明書、及偽造到期日及指定人丙○○於壬○○與戊○○前向黃錦良借款所開立予黃錦良收執之本票二紙，向己○○
    、庚○○佯裝黃錦良因積欠丙○○債務而願將上開房屋移轉登記於丙○○名下，
    再向黃錦良謊稱：業已尋獲買主，而邀同黃錦良至不知情之代書古木貴處簽名，
    用印於房屋移轉登記書，黃錦良不知有詐，遂依言在該申請書上簽名後，交由古
    木貴前往申請並變更登記所有人為丙○○，致黃錦良在不知情且未收取任何價金
    之情況，將房屋所有權移轉登記予丙○○，丙○○乃於八十六年三月十九日以上
    開建物設定本金最高限額抵押一百五十萬元之抵押權予乙○○。因認被告二人涉
    嫌刑法第三百三十九條第一項之詐欺罪嫌、第二百十六條、第二百十條之行使偽
    造私文書罪嫌、第二百零一條之變造有價證券罪嫌（公訴意旨漏引此部分之法條
    ）云云。
二、按犯罪事實應依證據認定之，無證據不得推定其犯罪事實，又不能證明被告犯罪
    者，應諭知無罪之判決，此於刑事訴訟法第一百五十四條及同法第三百零一條第
    一項定有明文。又按事實之認定，應憑證據，如未能發現相當證據，或證據不足
    以證明，自不能以推測或擬制之方法，以為裁判基礎，最高法院四十年台上字第
    八六號著有判例可循。又認定不利於被告之事實，須依積極證據，苟積極證據不
    足為不利於被告事實之認定時，即應為有利被告之認定，更不必有何有利之證據
    ，亦有最高法院三十年上字第八一六號判例可資參照。所謂「積極證據足以為不
    利被告事實之認定」，根據同院七十六年台上字第四九八六號判例意旨，係指據
    為訴訟上證明之全盤證據資料，在客觀上已達於通常一般之人均不致於有所懷疑
    ，而確信被告確曾犯罪之程度，若未達到此一程度，而有合理懷疑之存在時，即
    無從為有罪之認定。
三、本件公訴人認被告二人涉嫌刑法第三百三十九條第一項之詐欺罪嫌、第二百十六
    條、第二百十條之行使偽造私文書罪嫌、第二百零一條之變造有價證券罪嫌。係
    以告發人己○○、庚○○之指訴（按己○○及庚○○非公訴意旨所述事實之直接
    被害人，僅能任係告發人合先敘明。）及其等提出之移轉協議書、聲明書及本票
    二張為其主要之論據，固非無見。
四、訊據被告丙○○、乙○○均堅決否認有公訴人所指之犯行。被告丙○○辯稱：於
    八十五年間受乙○○之委託處理乙○○與己○○之間債務糾紛，經多次調解黃永
    俊均未依約償還積欠乙○○之四十八萬元債務，於處理之過程中，認識了己○○
    之養父黃錦良，黃錦良見其處理事務頗為理性，要求其如能幫忙取回建物出售，
    替己○○償還債務後，願支付二十萬元之報酬，其於受託後，要求建物之權利人
    即黃錦良、土地權利人辛○○○二人簽立委任書及聲明書各一份，才予受理，經
    向地政機關申請不動產登記簿謄本，始知房屋有銀行之四十萬元抵押債權，土地
    部分則設定有二百七十萬元之抵押權，債權人為張鎮發，旋寄發存證信函與張鎮
    發，冀張鎮發出面協調，然未獲回應，經過三個月毫無進展，經詢問己○○何以
    土地遭設定抵押，己○○表示均係張鎮發自行所為，其乃陪同黃錦良前往桃園地
    檢署按鈴申告，然其後亦不了了之。迄至八十六年二月間，債務處理事宜仍無進
    展，經與黃錦良多次商議，適黃錦良又急需用錢，又無法支付酬金，雙方乃協議
    將黃錦良將建物以三十五萬售予被告，並約定被告需負責清償己○○積欠乙○○
    之四十八萬元及新竹企銀部分之二十萬元之債務，被告乃向乙○○借得四十二萬
    元用以支付買賣房屋價金及辦理過戶之手續，房屋過戶後，被告亦曾找己○○協
    議，然黃某僅交付借據於被告要求被告繳納後，即避不見面，被告與新竹企銀洽
    商結果，認以拒繳房房貸為由，以法院拍賣之方式何處理債務，以此方式了結己○○與乙○○及新竹企銀之債務糾紛，並未詐欺及偽造文書；被告乙○○則以：
    因為黃錦良委託丙○○賣房子以清償其子己○○積欠之債務，丙○○後有意購買
    上開房屋，還向其借款向黃錦良購買上述房屋，並於取得所有權後，連同丙○○
    與己○○二人積欠之債務一併設定抵押權，至於公訴人所稱之二紙本票，伊不曾
    見過，更遑論有變造之行為等語。
五、查：告發人所指：黃錦良所有門牌號碼桃園縣龍潭鄉九龍村聯合新村四八號之房
    屋，於八十六年三月十一日移轉登記於被告丙○○名義所有，並於同年月十九日
    設定本金最高限額一百五十萬元之抵押權予被告乙○○，固有建物登記簿謄本附
    卷可稽。然黃錦良已於八十七年一月二十八日晚上七時十五分因肺癌死亡，有死
    亡證明書附臺灣桃園地方法院檢察署八十八年度偵緝字第一四七號卷可稽。不可
    能到庭驗證，被告丙○○有關上述房屋移轉過戶之原委是否屬實。惟查：
    （一）、證人即為被告丙○○與黃錦良辦理上述房屋過戶手續之代書古木貴、古
            婉華於偵查或本院審理時：一致證稱：黃錦良於辦理移轉登記手續時，
            意識及言語均正常，其等並親自向黃錦良確認是否將房子產所有權移轉
            予被告丙○○，黃錦良亦明白表示無誤後，始要求其親自簽名等語。
            又黃錦良於八十五年十二月十六日，曾以其所有信託登記於其媳婦黃楊
            秀梅名下之坐落桃園縣龍潭鄉○○○段二五一之一六八地號土地，遭案
            外人張鎮發設定抵押權為由，向臺灣桃園地方法院檢察署檢察官提出張
            鎮發涉嫌偽造文書之告訴，經上開檢察署以八十五年偵字第六０四五號
            受理在案。黃錦良並於告訴後，先後於八十六年一月六日、三月十九日
            經檢察官通知到庭接受調查，於偵查庭訊時：黃錦良對於上述桃園縣龍
    潭鄉○○○段二五一之一六八號土地係其購買而登記於其媳婦名下，遭
            其子己○○拿去設定抵押權之事實陳述甚詳之情。業據本院調取上述偵
            查案卷核閱屬實並有該案卷影本附卷可稽。從而，衡諸黃錦良於房屋移
            轉登記之同時期，於偵查庭訊問時，有關其所土地遭其子盜取權狀設定
            抵押權之原委陳述之表現，及證人古木貴及甲○○所述黃錦良於辦理桃
            園縣龍潭鄉九龍村聯合新村四八號之經過。可徵，上述房屋移轉登記予
            被告丙○○名義所有，應係出自黃錦良之自由意思而為，要無可疑。而
            告發人己○○於偵審中均復自承：僅知悉其父黃錦良曾委託被告丙○○
            處理債務，至於詳細其情形，是被告與其父黃錦良談的，其並不知情等
            語。是其對於被告與其父黃錦良之洽商過程既不知情，則其所謂：上述
            房屋移轉登記於被告持丙○○名下，係出自被告丙○○之詐騙，要屬憑
            空臆測之詞。
    （二）、告發人己○○、庚○○於告發時提出之「授權委託書」、「聲明書」及
            「移轉協議書」等文件，被告丙○○固不否認內容為其書寫，然亦否認
            有偽造之行為，辯稱：上述文件上之印章，係黃錦良委託其處理債務時
            ，由黃錦良及告發人辛○○○親自用印，非其偽造等語。查：告發人黃
            永郡之父黃錦良曾委託被告丙○○處理債務乙情，為己○○於偵審中自
            承，已如前述，是被告丙○○所辯：受黃錦良委託處理債務一節，尚非
            虛構。衡諸委託他人處理事務，書立授權書類，俾便受託人執行受託事
            務，事所恒有。況觀之卷附上述文件之內容：除「移轉協議書」內容載
            有：「黃錦良先生因產權、債務等問題，無法處理，願將九座寮段00
            000－000之建地移轉（委託人）丙○○先生全權處理，並以買賣
            手續辦理，‧‧‧。」，涉及不動產物權之變動外，其餘之「授權委託
            書」僅載明：「本人黃錦良、辛○○○因有土地、房屋被抵押設定及債
            務問題，無法親自處理、在此委請丙○○先生全權處理，若需法律訴訟
            及其它相等問題，委請陳先生代為處理。」；「聲明書」則僅載明：「
            本人黃錦良、辛○○○因龍潭鄉○○○段二五一之一六八地號之土地（
            抵押設定）及地上建物一切水電設施、所有併合擔保一案、在此慎重聲
            明一切都不知情，也不承認（土地權利人）辛○○○及（建物權利人）
            黃錦良如有虛偽不實，願負法律責任‧‧中華民國八十五年十一一日。
            」。要與上述房屋土地之權利義務變動毫不相涉，其內容對於被告陳信
            全而言，毫無助益，被告有無偽造「聲明書」及「授權委託書」之必要
            ，容有疑義。再參以告發人辛○○○於本院審理時亦自承，黃錦良生前
            確曾委託丙○○處理其先生己○○之債務問題等語（見本院九十年四月
            三日訊問筆錄）。及理由（一）欄所述黃錦良於八十五年十二月十六日
            ，以辛○○○名下之土地上遭設定抵押權，未經其同意為由，認為抵押
            權人張鎮發涉及偽造文書罪嫌，向檢察官提出告訴各情以觀。核與授權
            委託書及聲明書內容所載若合符節。足見被告丙○○所辯：上述授權委
            託書及聲明書上係黃錦良委託其處理己○○之債務時，由黃錦良及黃楊
            秀梅親自用印乙節，尚非憑空捏造，有其採信之處。
    （三）、又被告丙○○受黃錦良委託處理己○○之債務後，其一、曾襄助黃錦良
            至臺灣園地方法院檢察署按鈴申告，已於理由（一）敘明。其二、被告
            丙○○為解決己○○之債務，曾與系爭房屋第一順位抵押權人臺灣新竹
            中小企業銀行承辦人員洽商債務清償事宜，亦據證人即新竹企銀職員蕭
            鵬武證述屬實。足見被告丙○○於受託後，確曾積極為黃錦良解決黃永
            郡之債務事宜。不惟如此，系爭房屋移轉登記予持丙○○名義所有，復
            由丙○○設定抵押權予被告乙○○後，被告乙○○即不曾再向告發人黃
            永郡索討債務之情，復為告發人己○○所不爭。誠如告發人己○○所陳
            ：僅知其父黃錦良委託丙○○處理債務，不知其詳細過程與內容。從而
            ，被告二人如係共謀詐騙黃錦良，於取得系爭房屋之所有權後，大可利
            用己○○之不知及黃錦良已死亡，一方面逕自處分獲利或等待新國際商
            業銀行拍賣系爭房屋後（按系爭房屋上僅有新竹國際商業銀行之四十萬
            元抵押債權，有建物登記簿謄本可稽。），取得其分得之餘款，一方面
            由被告乙○○繼續向己○○催討債務。然被告二人於取得系爭房屋所有
            權後以迄於拍賣後，殆不曾再向己○○索討債務，由上所述可見，被告
            丙○○所辯：於八十五年間受黃錦良委託為其取回建物出售，替己○○
            償還債務後，黃錦良承諾支付二十萬元之報酬，並由建物權利人黃錦良
            、土地權利人辛○○○二人簽立委任書及聲明書各一份予其，迄至八十
            六年二月間，債務處理事宜仍無進展，經與黃錦良多次商議，適黃錦良
            又急需用錢，又無法支付酬金，雙方乃協議將黃錦良將建物以三十五萬
            售予被告，並約定被告需負責清償己○○積欠乙○○之四十八萬元及新
            竹企銀部分之二十萬元之債務，被告乃向乙○○借得四十二萬元用以支
            付買賣房屋價金及辦理過戶乙節，應有其可信之處。
    綜上各述：上述聲明書及委授權委託書既係名義人辛○○○及黃錦良出具，又查
    無其他證據足資證明黃錦良將系爭之房屋移轉登記予被告丙○○，係受詐騙所致
    ，自難認被告丙○○涉犯偽造私文書及詐欺罪責。而被告乙○○僅係於借貸金錢
    予丙○○，不曾於債務處理及房屋移轉登記過程中與黃錦良接洽，其不得以上開
    罪責相繩，更不待繁言。
六、按變造有價證券罪之成立，須行為人主觀上出自供行使用之意圖，而變造原有證
    券之內容，為其構成要件。訊據被告丙○○固不否認將壬○○簽發之票號０２６
    １１５號本票受款人欄填入「丙○○」及於戊○○簽發之票號０４０４７８號本
    票之到期日由「八十二年十月九日」變更為「八十四年十月九日」、受款人欄填
    入「丙○○」之事實，惟否認有供行使用之意圖，辯稱：上開本票係黃錦良連同
    護建物辦理移轉登記文件交付予伊，伊信手於其上更改內容，迄不曾持以行使等
    語。經查：證人壬○○及戊○○於本院審理時一致證稱：上述之本票係多年前向
    黃錦良借款時簽發予其做為債權憑證，債務清償後，忘記拿回來，不認識丙○○
    其人，丙○○亦不曾持上述本票向渠等行使權利等語。又告發人己○○取得上述
    本票之原委，乃其父黃錦良之房屋其後遭新竹國際商業銀行拍賣後，發現該房屋
    移轉登記於被告丙○○名下，旋於八十八年三月間找尋丙○○理論時，由丙○○
    之手中取回之情，為告發人己○○於告訴狀自承。是由上述證人及告發人所述可
    知，被告丙○○自八十六年初，取得本票後，雖有變更內容之行為，然於長達二
    年之期間，不僅未向發票人行使權利，且亦始終持有上述本票不曾轉讓他人，迄
    至告發人找其理論時，才被動的提出與己○○觀看，並遭己○○逕行取回。在客
    觀上顯難以認定被告丙○○於變更本票內容之初，主觀上有供行使用之意圖，自
    與變造有價證券罪之要件不符。至被告乙○○不曾經手上述本票，業據被告丙○○供明在卷，其不構成偽造有價證券罪，猷為明顯。
七、此外，復查無其他積極之證據，足認被告二人有公訴人所指之犯行，其二人犯罪
    尚屬不能證明，爰依法諭知無罪之判決。
據上論斷，應依刑事訴訟法第三百零一條第一項，判決如主文。
本案經檢察官羅秀蓮到庭執行職務。
中        華        民      國      九十    年      四    月    三十    日
                                    臺灣園地方法院刑事第二庭
                                          法  官  江  振  義
右正本證明與原本無異。
如不服本判決，應於判決送達後十日內向本院提出上訴狀( 應附繕本 )，上訴於
臺灣高等法院。
                                          書記官  李  劍  龍
中        華        民      國      九十    年      五    月    十六    日


司法院資訊處製作；財團法人民間司法改革基金會備份。
